ACORDAO-COMPLETO-2556830

ACÓRDÃO 2971/2023 ATA 10/2023 - PRIMEIRA CÂMARA

VISTOS, relatados e discutidos estes autos de embargos de declaração opostos por Edilson Sobreira Barbosa e pela Associação Brasileira de Bares e Restaurantes (Abrasel) contra o Acórdão 5967/2022-TCU-Primeira Câmara, que, em processo de tomada de contas especial, julgou irregulares as contas dos responsáveis, condenando-os em débito,
ACORDAM os Ministros do Tribunal de Contas da União, reunidos em sessão da 1ª Câmara, ante as razões expostas pelo Relator, em:
9.1. conhecer dos presentes embargos de declaração, por atender os requisitos de admissibilidade previstos no art. 34 da Lei 8.443/1992, c/c o art. 287 do Regimento Interno do TCU;
9.2. tornar, de ofício, insubsistente o Acórdão 5967/2022-TCU-Primeira Câmara;
9.3. arquivar o presente processo, com fundamento no art. 11 da Resolução/TCU 344/2022;
9.4. dar ciência deste Acórdão aos responsáveis.

Embargos de declaração opostos em processo de tomada de contas especial que julgou irregulares as contas dos responsáveis, condenando-os em débito.

Primeira Câmara

Associação Brasileira de Bares e Restaurantes (Abrasel).

3. Embargantes: Edilson Sobreira Barbosa (CPF XXX.611.554-XX) e Associação Brasileira de Bares e Restaurantes (Abrasel) (CNPJ 00.857.498/0001-03).

13.1. Ministros presentes: Walton Alencar Rodrigues (Presidente), Jorge Oliveira e Jhonatan de Jesus.
13.2. Ministro-Substituto convocado: Augusto Sherman Cavalcanti (Relator).

AUGUSTO SHERMAN

Trata-se de embargos de declaração opostos por Edilson Sobreira Barbosa e pela Associação Brasileira de Bares e Restaurantes (Abrasel) contra o Acórdão 5967/2022-TCU-Primeira Câmara, que, em processo de tomada de contas especial, julgou irregulares as contas dos responsáveis, condenando-os em débito.
2.	Os embargantes alegam a ocorrência de omissão e contradições na decisão recorrida, nos seguintes termos:
" (...) 
FUNDAMENTAÇÃO
	O art. 287 do Regimento Interno do TCU assevera que "cabem embargos de declaração quando houver obscuridade, omissão ou contradição em acórdão do Tribunal".
	Pois bem.
	A decisão embargada incorreu em omissão, pois não se manifestou expressamente sobre a prescrição intercorrente, a incidir no caso concreto em razão de a apuração da prestação de contas ter ficado paralisada, sem qualquer justificativa, entre dezembro de 2011 e abril de 2019, no âmbito do Ministério do Turismo. 
	Esse fato, inclusive, refletiu na dificuldade de se comprovar, por meio de notas fiscais ou recibos, o total cumprimento do objeto do convênio, já que ultrapassado o prazo de 10 anos entre a data do repasse e a cientificação das partes Embargantes acerca da necessidade de apresentar documentos aptos a comprovar que os recursos foram efetivamente destinados aos artistas que se apresentaram no evento.
	A prescrição intercorrente segue a mesma lógica e o mesmo prazo do direito material correspondente, de modo que, se o STF reconheceu que incide prescrição intercorrente na execução de decisão do TCU paralisada há mais de cinco anos, deve prescrever também em cinco anos a sua pretensão material de reconhecer a obrigação de ressarcimento do jurisdicionado.	
	Ademais, no que tange à aplicação de juros, o TCU foi omisso ao não observar que, no período posterior ao prazo regulamentar durante o qual, por inércia exclusiva da autoridade administrativa federal (concedente) , a análise das contas finais do convênio não foi concluída, reputa-se indevida a incidência de juros moratórios, já que a mora, no caso, não é imputável às partes Embargantes (convenente) .
	A autoridade concedente não pode beneficiar-se da demora para exigir o pagamento de quantia que não seria devida caso a prestação de contas fosse analisada e finalizada dentro do prazo regulamentar, sob pena de se configurar nítida hipótese de enriquecimento sem causa.
	Assim, a cobrança de juros moratórios deve incidir tão somente até o final do prazo regulamentar para análise do órgão concedente.
	Houve também três contradições no julgado.
	A primeira, porque, no item 16, o acórdão asseverou que "não houve o transcurso de mais de dez anos desde o fato gerador sem que tenha havido a notificação dos responsáveis pela autoridade administrativa federal competente", mas reconheceu a existência de prescrição da pretensão punitiva, "uma vez que a irregularidade sancionada ocorreu em 31/5/2010 e o ato de ordenação da citação ocorreu até 16/11/2021", ou seja, mais de 10 anos depois.
	A segunda, porque o TCU rejeitou o pedido de intimação dos artistas RAQUEL RAMOS E BANDA e OLIVEIRA DE PANELAS [pessoas físicas] para que atestem a sua participação no evento e o efetivo recebimento dos valores, sob o argumento de que não se admitem "as solicitações para que o TCU determine a outros órgãos da Administração Pública a produção ou envio de elementos com vistas a afastar as irregularidades".
A terceira reside no fato de o acórdão indicar que "não constam dos autos elementos que permitam reconhecer a boa-fé dos responsáveis", mas fazer expressa referência à cooperação das partes Embargantes, as quais sempre responderam às notificações recebidas para esclarecer a verdade dos acontecimentos.
	Assim, por não enfrentar a situação-problema de modo completo, cabível a integração do julgado, para que sejam sanadas as omissões e as contradições apontadas e modificada a conclusão do julgado.
PEDIDOS
	Ante o exposto, pede-se que esta Corte de Contas se digne em conhecer e prover os presentes embargos de declaração, a fim de que sejam corrigidos os vícios de omissão e contradição com a consequente atribuição de efeito modificativo para:	
	a) reconhecer a ocorrência de prescrição e a boa-fé das partes Embargantes;
	b) caso assim não entenda, o que se admite em atenção à técnica da eventualidade, estabelecer que a cobrança de juros moratórios deve incidir tão somente até o final do prazo regulamentar para análise do órgão concedente e determinar a intimação dos artistas RAQUEL RAMOS E BANDA e OLIVEIRA DE PANELAS [pessoas físicas] para prestar esclarecimentos, eis que não são órgãos da Administração Pública."
	É o relatório.

Rinaldo Mouzalas de Souza e Silva (OAB/PB 11.589) e outros, representando a Associação Brasileira de Bares e Restaurantes (Abrasel).

Não atuou.

EMBARGOS DE DECLARAÇÃO EM TCE, OPOSTOS AO ACÓRDÃO 5967/2022-TCU-1ª CÂMARA. ALEGAÇÃO DE OCORRÊNCIA DE OMISSÃO E CONTRADIÇÃO NA DECISÃO EMBARGADA. CONHECIMENTO. INEXISTÊNCIA DOS VÍCIOS ALEGADOS. RECONHECIMENTO, DE OFÍCIO, DA INCIDÊNCIA DA PRESCRIÇÃO NOS TERMOS DA RESOLUÇÃO/TCU 344/2022. INSUBSISTÊNCIA DO ACÓRDÃO EMBARGADO. ARQUIVAMENTO.

TOMADA DE CONTAS ESPECIAL (TCE)

não atuou.

Trata-se de embargos de declaração opostos por Edilson Sobreira Barbosa e pela Associação Brasileira de Bares e Restaurantes (Abrasel) contra o Acórdão 5967/2022-TCU-Primeira Câmara, que, em processo de tomada de contas especial, julgou irregulares as contas dos responsáveis, condenando-os em débito.
2.	Inicialmente, cabe conhecer do recurso, uma vez atendidos os requisitos de admissibilidade previstos no art. 287, § 1º, do Regimento Interno do TCU.
3.	O embargante alega a ocorrência dos seguintes vícios na decisão recorrida:
	a) omissão: dada a suposta inexistência de manifestação sobre incidência da prescrição intercorrente, em razão de a apuração da prestação de contas ter ficado paralisada, sem qualquer justificativa, entre dezembro de 2011 e abril de 2019, no âmbito do Ministério do Turismo;
	b) contradição: sob a alegação de que, no item 16 do Relatório integrante da decisão embargada, consta que "não houve o transcurso de mais de dez anos desde o fato gerador sem que tenha havido a notificação dos responsáveis pela autoridade administrativa federal competente", mas reconheceu a existência de prescrição da pretensão punitiva, "uma vez que a irregularidade sancionada ocorreu em 31/5/2010 e o ato de ordenação da citação ocorreu até 16/11/2021", ou seja, mais de 10 anos depois;
	c) contradição: sob a alegação de que o TCU rejeitou o pedido de intimação dos artistas Raquel Ramos e Banda e Oliveira de Panelas [pessoas físicas] para que atestem a sua participação no evento e o efetivo recebimento dos valores, sob o argumento de que não se admitem "as solicitações para que o TCU determine a outros órgãos da Administração Pública a produção ou envio de elementos com vistas a afastar as irregularidades";
	d) contradição: em razão de o Relatório integrante da decisão embargada indicar que "não constam dos autos elementos que permitam reconhecer a boa-fé dos responsáveis", mas fazer expressa referência à cooperação das partes Embargantes, as quais sempre responderam às notificações recebidas para esclarecer a verdade dos acontecimentos.
4.	Quanto à alegação de omissão, verifico inexistir o vício apontado, visto que a questão da prescrição foi abordada na decisão recorrida, de acordo com os entendimentos aplicáveis à matéria à época do julgamento da TCE por este Tribunal. Neste sentido, foi reconhecida a ocorrência da prescrição da pretensão punitiva, nos termos do entendimento firmado no Acórdão 1441/2016-TCU-Plenário. Quanto à prescrição da pretensão de ressarcimento, a avaliação quanto à sua não ocorrência foi feita por meio dos parágrafos 11 a 17 do voto condutor da decisão embargada, considerando que, nos termos da Súmula TCU 282, então vigente, as ações de ressarcimento eram imprescritíveis.
5.	Contudo, em que pese restar improcedente a alegação de omissão quanto à prescrição, tendo em vista tratar-se de matéria de ordem pública, existem fatos novos a serem considerados nesta oportunidade acerca da matéria.
6.	Estando o processo em meu Gabinete aguardando julgamento dos presentes embargos, sobreveio a aprovação, pelo Tribunal, da Resolução/TCU 344, de 11/10/2022, que regulamenta, no âmbito do TCU, a prescrição para o exercício das pretensões punitiva e de ressarcimento. A mencionada norma estabelece que a prescrição nos processos de controle externo em curso no Tribunal de Contas da União, exceto os de apreciação, para fins de registro, da legalidade dos atos de admissão de pessoal ou de concessão de aposentadorias, reformas e pensões, observará o disposto na Lei 9.873/1999.   
7.	Ante esse fato, a questão da ocorrência ou não da prescrição no presente processo deve ser reanalisada à luz dessa nova normatização.
8.	De acordo com a Resolução/TCU 344/2022, o termo inicial para a contagem do prazo prescricional no presente caso, conforme disposto no seu art. 4º, inciso I, é 13/09/2010, data da apresentação da prestação de contas (peça 10) . Por sua vez, a interrupção da prescrição, nos termos do art. 5º, inciso II, ocorreu com a emissão, em 17/11/2011, da Nota Técnica de Análise 20327/2011 (peça 11) .
9.	Quanto aos eventos processuais capazes de interromper a prescrição, conforme disposto no art. 8º da mencionada norma, verifica-se as seguintes ocorrências:
	a) notificação do responsável, em 01/12/2011 (peça 12) ;
	b) emissão da Nota Técnica de Reanálise 0262/2011, sem data (peça 25) ;
	c) emissão do Parecer Financeiro 2246/2019, em 22/04/2019 (peça 26) .
10.	Em que pese a Nota Técnica de Reanálise 0262/2011 (peça 25) não estar datada, verifica-se, pelo seu número, ter sido emitida em 2011. Por sua vez, o evento processual seguinte, que é a emissão do Parecer Financeiro 2246/2019 (peça 26) , ocorreu em 22/04/2019, portanto, mais de oito anos depois. Verifica-se, assim, a incidência da prescrição ordinária (prazo de 5 anos) , em conformidade com o art. 2º da Resolução/TCU 344/2022.
11.	Considerando não presentes, no caso em análise, as condições previstas no art. 12, parágrafo único, da Resolução/TCU 344/2022, que permitem o julgamento das contas, mesmo no caso do reconhecimento da ocorrência da prescrição, impõe-se, de ofício, tornar insubsistente o Acórdão 5967/2022-TCU-Primeira Câmara e arquivar o presente processo com fundamento no art. 11 da mencionada Resolução.
12.	Quanto às alegações de ocorrência de contradições na decisão recorrida, não prospera nenhum dos três supostos vícios apontados. 
13.	Inexiste a primeira contradição alegada - em relação à prescrição punitiva - ante as considerações expostas no relatório e no voto condutores da decisão recorrida, nos quais estão explicitadas, com base nos entendimentos então vigentes em relação à prescrição, as razões de ter sido considerada prescrita a pretensão punitiva, mas não incidir a prescrição da pretensão de ressarcimento. 
14.	A segunda alegação de contradição sequer indica qual seria o ponto contraditório no fato de o TCU não ter acolhido o pedido de intimação dos artistas. Por fim, em relação à terceira alegação, o fato de os embargantes terem respondido as notificações não é suficiente para atestar sua boa-fé, inexistindo, assim, a mencionada contradição.
15.	De qualquer forma, ante o desfecho acima mencionado para este processo, torna-se despiciendo delongar em relação a esses pontos.
	Ante o exposto, manifesto-me por que o Tribunal aprove o acórdão que ora submeto à apreciação deste Colegiado.
TCU, Sala das Sessões, em 18 de abril de 2023.
AUGUSTO SHERMAN CAVALCANTI 
Relator